臺灣臺北地方法院民事判決
                                    107年度簡上字第409號
上  訴  人  林昱任
被  上訴人  顏國賢
訴訟代理人  阮皇運律師
            蕭富庭律師
上列當事人間請求排除侵害事件，上訴人對於中華民國107年7月
13日本院新店簡易庭第一審判決（106 年度店簡字第1276號），
提起上訴，本院於民國108年2月20日言詞辯論終結，判決如下：
    主  文
上訴駁回。
第二審訴訟費用由上訴人負擔。
    事實及理由
一、被上訴人主張：伊為景美福廈社區（下稱系爭社區）甲棟建
    物（即門牌號碼為臺北市○○區○○街00巷000號、6-2號建物，
    下合稱系爭建物）內門牌號碼臺北市○○區○○街00巷000號4樓
    房屋（下稱6-1號4樓房屋）之所有權人。上訴人則為系爭建
    物內門牌號碼臺北市○○區○○街00巷000號7樓房屋（下稱6-2
    號7 樓房屋）之所有權人。詎上訴人於民國105年12月間進
    行室內裝修時，未經系爭建物全體區分所有權人之同意，即
    擅自將其所有如附表/圖所示之冷氣機4臺（下合稱系爭冷氣
    機）設置在系爭建物之樓頂平臺女兒牆內側，而無權占有屬
    系爭建物共用部分之前開樓頂平臺及其周邊牆面，依民法第
    184條第1項前段、第767條、第821條之規定，被上訴人自得
    為系爭建物全體區分所有權人之利益，請求上訴人移置系爭
    冷氣機並將前開為其無權占有之樓頂平臺返還予上訴人及系
    爭建物之全體區分所有權人。又被上訴人於 106年初即要求
    上訴人移置系爭冷氣機，然均未獲置理，被上訴人不得已提
    起本件訴訟，因此需支出之律師費用新臺幣（下同）8 萬元
    ，應認係因上訴人前開侵權行為所生之損害，上訴人就此亦
    應併對被上訴人負損害賠償責任。為此，爰依上開規定，請
    求上訴人移置冷氣機並將前開為其無權占有之樓頂平臺返還
    予上訴人及系爭建物之全體區分所有權人，暨賠償被上訴人
    因此所支出之前述律師費用等語，求為判命：㈠上訴人應將
    坐落在系爭建物頂樓之系爭冷氣機拆除，並將牆面回復原狀
    返還予被上訴人及其他共有人；㈡上訴人應給付被上訴人8 
    萬元，及自起訴狀繕本送達翌日起至清償日止，按週年利率
    5%計算利息之判決。
二、上訴人則以：伊固有在系爭建物樓頂平臺女兒牆內側設置系
    爭冷氣機之情事，惟伊於105年4月間曾經訴外人林文盛（即
    當時之系爭社區管理委員會委員）告知有關系爭建物樓頂平
    臺之修繕由頂樓住戶自行處理並負擔費用，嗣伊於106年2月
    間詢問被上訴人（時任系爭社區管理委員會委員）時亦獲相
    同之回覆，足見系爭社區之管理委員就樓頂平臺之修繕及維
    護事宜向來係責由頂樓住戶自行處理並負擔費用；又系爭社
    區之區分所有權人對除系爭建物外之他棟頂樓住戶自行使用
    樓頂平臺種植花木、設置天線及冷氣室外機之情事，長久以
    來亦均未過問，是可徵系爭社區之區分所有權人間應存有由
    社區內各棟頂樓住戶應自行修繕及維護樓頂平臺，藉以換取
    對樓頂平臺使用權之默示協議。況系爭社區對系爭建物樓頂
    平臺女兒牆內側之管理與使用既未有規約或決議，依公寓大
    廈管理條例第8條第1項之規定，自亦不應禁止或限制上訴人
    在該處為系爭冷氣機之設置。是上訴人就系爭建物之樓頂平
    臺自非無權占有，被上訴人請求上訴人移置系爭冷氣機並負
    回復原狀暨返還樓頂平臺之責，要屬權利濫用，不應准許。
    又民事訴訟法非採律師訴訟主義，當事人所支出之律師費用
    ，自不在訴訟費用之內；況本件訴訟案情亦非複雜，程序進
    行由法院指揮，被上訴人並無不能自為訴訟行為而須委任律
    師代理之必要，縱有此情事，被上訴人亦未曾舉證以實其說
    ，故被上訴人請求伊賠償前開律師費用，復屬無據等語，資
    為抗辯。
三、原審為被上訴人一部勝訴、一部敗訴之判決，即判命上訴人
    應將設置在系爭建物樓頂平臺之系爭冷氣機拆除，並將該部
    分牆面回復原狀後返還被上訴人及其他共有人，而駁回被上
    訴人其餘請求，並就被上訴人勝訴部分，分別依職權為准、
    免假執行之宣告（原審判決被上訴人敗訴部分，因被上訴人
    未提起上訴，已告確定，不在本院審理範圍）。上訴人就其
    前開敗訴部分提起上訴，並上訴聲明：㈠原判決不利上訴人
    部分廢棄；㈡上開廢棄部分，被上訴人在第一審之訴及假執
    行之聲請均駁回。被上訴人則答辯聲明：上訴駁回。
四、兩造不爭執之事項：
  ㈠上訴人、被上訴人分別為系爭建物內6-2號7樓、6-1號4樓房
    屋所有權人之事實。
  ㈡上訴人於105 年12月間進行室內裝修時，將其所有之系爭冷
    氣機設置在系爭建物之樓頂平臺女兒牆內側，迄未移除之事
    實。
五、本院之判斷：
  ㈠按所有人對於無權占有或侵奪其所有物者，得請求返還之；
    對於妨害其所有權者，得請求除去之，民法第767條第1項前
    段、中段分別定有明文。次按各共有人按其應有部分，對於
    共有物之全部雖有使用收益之權，惟共有人對共有物之特定
    部分使用收益，仍須徵得他共有人全體之同意，非謂共有人
    對共有物之全部或任何一部有自由使用收益之權利。如共有
    人不顧他共有人之利益，而就共有物之全部或一部任意使用
    收益，即屬侵害他共有人之權利（最高法院62年台上字第18
    03號判例要旨可資參照）。本件被上訴人主張其為系爭建物
    內6-1號4樓房屋之所有權人，惟上訴人於105 年12月進行室
    內裝修時，未經系爭建物全體區分所有權人之同意，即將其
    所有之系爭冷氣機設置於該牆面內側之方式而無權占有該樓
    頂平臺，爰依民法第184條第1項前段、第767條、第821條之
    規定請求上訴人將系爭冷氣機自前開樓頂平臺拆除，並將上
    述牆面回復原狀後返還被上訴人及全體共有人等語，而被上
    訴人不爭執其確有在前開樓頂平臺設置系爭冷氣機之情，然
    仍以前開情詞辯稱其係有權占有上述樓頂平臺。是本院應審
    酌之爭點厥為：㈠上訴人是否已經系爭社區之區分所有權人
    或管理委員會默示同意其於系爭建物之樓頂平臺設置系爭冷
    氣機？㈡在公寓大廈在無規約之情況下，各區分所有權人應
    如何使用樓頂平臺之外牆？公寓大廈管理條例第8條第1項應
    如何解釋？茲分述本院之判斷如下：
  ⒈按所謂默示之意思表示，係指依表意人之舉動或其他情事，
    足以間接推知其效果意思者而言（最高法院29 年上字第762
    號判例要旨可資參照），若單純之沈默，除有特別情事，依
    社會觀念可認為一定意思表示者外，不得謂為默示之意思表
    示。上訴人固辯稱因系爭社區之管理委員會要求其自行維修
    系爭建物之樓頂平臺，且管理委員會及區分所有權人間，對
    該社區內除系爭建物外各棟頂樓住戶自行使用樓頂平臺種植
    花木、設置天線及冷氣室外機之情事，長久以來均未過問，
    應認系爭社區之區分所有權人間存有由各棟頂樓住戶使用樓
    頂平臺之默示協議云云。觀之被上訴人於其106年2 月6日致
    上訴人之信函中固稱：有關您詢問的頂樓漏水社區處理方式
    經詢問管委會後得知由社區建立以來（民國80年）各棟大樓
    偶有漏水情況（本棟，甲棟截至先前未有通報滲水情況）最
    後都是由最上層住戶自行處理您可自行詢問各住戶是否屬實
    。如有異議那建議檢附目前漏水狀況資料給管委會進行提案
    討論等語（見原審卷第73頁），惟對照上訴人所提出由被上
    訴人於106年3月12日於系爭建物電梯間公告之「第三，貴戶
    （即上訴人）一直宣稱管委會暨甲棟住戶疏於頂樓維護管理
    又提不出證據證明；家裡鋼筋鏽蝕隨意怪罪頂樓問題為何不
    是前手自己使用問題？也告訴貴戶要請管委會同意分擔漏水
    影響請提出證據交由管委會討論而不是把問題（佔用頂樓）
    加諸於甲棟住戶」內容（見本院卷第197 頁），即可知被上
    訴人之真意，應係在要求上訴人應自行處理其主觀上認定與
    樓頂平臺相關之家中漏水問題，惟如認該漏水情事係因頂樓
    屬於共用部分之樓頂平臺漏水所致而需由系爭社區之管理委
    員會分擔費用時，亦可檢附相關資料證據提請系爭社區之管
    理委員會討論，尚難憑此遽謂該社區之管理委員會已有何否
    認其就該樓頂平臺所負修繕義務之情事。再參酌上訴人於其
    106年2月11日答覆被上訴人前開信函時所稱：去年我們在施
    工裝修前就曾經拜會本棟委員瞭解本社區有無任何相關規定
    要注意，當時林委員（應即上訴人所稱之林文盛）告知我們
    不要造成鄰居困擾即可，也詢問頂樓漏水修繕問題，本棟委
    員告知由頂樓住戶自行處理即可，並無任何相關規定等情（
    見原審卷第74頁背面），亦可見林文盛僅稱可由上訴人自行
    處理系爭建物頂樓漏水問題。而此經對照公寓大廈管理條例
    第6 條第1項第4款：「於維護、修繕專有部分、約定專用部
    分或設置管線，必須使用共用部分時，應經管理負責人或管
    理委員會之同意後為之。」之規定，至多僅能理解為乃系爭
    社區之管理委員會同意上訴人於維修其專有部分即6-2號7樓
    房屋時得自行使用屬系爭建物共用部分之樓頂平臺相關部分
    進行維修之意，實亦非要求上訴人必需自行處理該樓頂平臺
    漏水問題而不得請求系爭社區之管理委員會進行修繕。故上
    訴人據此主張系爭社區之管理委員會已以責由上訴人負擔修
    繕義務之方式，默示同意該樓頂平臺由上訴人專用之情云云
    ，尚嫌無據。至上訴人雖再謂系爭社區內之他棟頂樓住戶亦
    有自行使用樓頂平臺種植花木、設置天線及冷氣室外機之情
    ，惟社區內之區分所有權人長久以來均未過問，因認該社區
    內存有由各該建物之頂樓住戶使用樓頂平臺之默示協議云云
    。然縱該社區內之區分所有權人或管理委員會未曾對各該建
    物之頂樓住戶使用樓頂平臺之情事有反對或積極處理之舉，
    此或因不知情，或因權利意識欠缺，或基於睦鄰情誼與人為
    善，或礙於處置能力不足，甚或出於對法律誤解等因素，可
    能原因甚多，故僅能認係單純之沉默，仍不能憑此遽謂確有
    上訴人所指之默示協議存在，更不因該社區內其他無權占有
    使用樓頂平臺或其餘共用部分（如樓梯間）之情事尚未獲積
    極處理，即得推認被上訴人本件請求有何專以損害上訴人為
    目的之權利濫用情事。從而，上訴人所辯其因系爭社區內之
    區分所有權人及管理委員會之默示同意而得就系爭建物之樓
    頂平臺為專用，故其在前開女兒牆內側設置系爭冷氣機並非
    無權占有云云，即無可採。
  ⒉次按共用部分，指公寓大廈專有部分以外之其他部分及不屬
    專有之附屬建築物，而供共同使用者，公寓大廈管理條例第
    3條第4款定有明文。又按各區分所有權人按其共有之應有部
    分比例，對建築物之共用部分及其基地有使用收益之權。但
    另有約定者從其約定；住戶對共用部分之使用應依其設置目
    的及通常使用方法為之。但另有約定者從其約定，同條例第
    9條第1項、第2項固分別有所明定。惟自同條例第7條前段已
    明定：公寓大廈共用部分不得獨立使用供作專有部分，而所
    謂專有部分，係指公寓大廈之一部分，具有使用上之獨立性
    ，且為區分所有之標的者，同條例第3條第2款亦著有其定義
    ，足見公寓大廈之共用部分原則上雖供全體區分所有權人按
    其應有部分比例共同使用收益，惟其性質上不具使用上之獨
    立性，故除區分所有權人間另有約定外，任一區分所有權人
    均不得就其中特定部分為排他性之獨占使用，否則仍將屬侵
    害他共有人之權利，而得由他共有人本於所有權之權能予以
    排除之，此與民法關於共有物侵害之排除，在解釋上應無二
    致。再按公寓大廈管理條例第9 條第1項、第2項但書所約定
    事項，不得違反本條例、區域計畫法、都市計畫法及建築法
    令之規定，此復觀同條例第9條第3項之規定可明。而按公寓
    大廈周圍上下、外牆面、樓頂平臺及不屬專有部分之防空避
    難設備，其變更構造、顏色、設置廣告物、鐵鋁窗或其他類
    似之行為，除應依法令規定辦理外，該公寓大廈規約另有規
    定或區分所有權人會議已有決議，經向直轄市、縣（市）主
    管機關完成報備有案者，應受該規約或區分所有權人會議決
    議之限制，同條例第8條第1項復有明定。觀諸公寓大廈管理
    條例第8條第1項之立法意旨係規定公寓大廈外圍使用之限制
    ，以維建築物整體觀瞻，此參該條之立法理由可知，雖該項
    規定於92年12月31日自原規定之「公寓大廈周圍上下、外牆
    面、樓頂平臺及防空避難室，非依法令規定並經區分所有權
    人會議之決議，不得有變更構造、顏色、使用目的、設置廣
    告物或其他類似之行為。」修正為前開現行條文，然觀之該
    條就公寓大廈周圍、外牆面、樓頂平臺、防空避難室等之變
    更構造、顏色、設置廣告物或其他類似行為，係從原本應依
    法令規定並經區分所有權人為之，修正為除應依法令規定辦
    理外，如規約另有規定或區分所有權人會議已有決議，應經
    就該規約或決議向主管機關完成報備始得依規約或決議之內
    容為之，可認前開立法目的不僅未曾改變，反因需就規約或
    決議向主管機關完成報備，而可認更強化前開對維護建築物
    整體觀瞻之管制目的，而不允許區分所有權人任意為該條所
    列之行為。準此，就性質上屬共用部分之公寓大廈外牆面、
    樓頂平臺、防空避難設備而言，因有公寓大廈管理條例第 8
    條第1 項為維護建築物整體觀瞻之強烈立法目的存在，即便
    住戶間就該等共用部分之使用已有規約或另經區分所有權人
    會議決議，依同條例第9條第3項之規定，仍應以該規約或決
    議已向主管機關完成報備在案者，始生同條例第9條第2項但
    書就共用部分為特別約定使用（意即得依規約或決議就同條
    例第8條第1項所示之共用部分為該條所定之行為）之效力；
    而在沒有前開向主管機關完成報備在案之規約或決議存在，
    甚或是區分所有權人間存有規約或決議但未完成前開報備程
    序之情況下，基於前開對於公寓大廈周圍上下、外牆面、樓
    頂平臺、防空避難設備等共用部分之管制目的，解釋上前述
    共用部分自更不應由區分所有權人任意為排他性之使用約定
    ，否則在就該等共用部分應如何使用乙節訂有規約或由區分
    所有權人會議決議之情況下，區分所有權人尚且需向主管機
    關就規約或決議內容完成報備程序，始得為同條例第8條第1
    項就該等共用部分為該條所定之各該行為，如謂在無規約或
    決議甚或係有規約或決議但未經完成報備時，區分所有權人
    反得任意就同條例第8條第1項所示之共用部分為該條所定之
    行為，不僅將使該條欲就建築物整體觀瞻為管制之立法目的
    無從實現，亦有違共用部分除經規約約定或區分所有權人決
    議外，原則上應為共同使用之本質。查系爭建物之樓頂平臺
    既非屬該建物各區分所有權人之專有部分，性質上並係供區
    分所有權人共同使用者，自應為共用部分。又該樓頂平臺未
    經系爭社區區分所有權人約定或訂有規約約定為專用之事實
    ，復有系爭社區之管理委員會107年6月4日景美福廈107管委
    會字第107060401號函1份附卷可稽（見原審卷第151頁），
    依上說明，上訴人就該屬於共用部分之樓頂平臺自不得為排
    他性之使用。上訴人雖又辯稱其將系爭冷氣機裝設於系爭建
    物樓頂平臺女兒牆內側之行為，符合公寓大廈管理條例第 8
    條第1 項所規範之態樣，然因系爭社區為公寓大廈管理條例
    84年6 月28日公布施行前已取得建造執照之公寓大廈，並未
    訂有規約，自無主管機關完成報備之規約，故上訴人應得自
    由使用該樓頂平臺，要非無權占有云云。但上訴人就公寓大
    廈第8條第1項所為之前開解釋實已有違該條之立法目的及就
    共用部分原則上應共同使用之意旨，如上所述，是其主張得
    因系爭社區未訂有規約而得任意使用系爭建物之樓頂平臺，
    已非的論；況依公寓大廈管理條例第55條第2 項之規定，於
    該條例施行前已取得建造執照之公寓大廈，於區分所有權人
    會議訂定規約前，以第60條規約範本視為規約。而參酌公寓
    大廈規約範本第2條第6項係規定：「六、新建公寓大廈周圍
    上下、外牆面、樓頂平臺及不屬專有部分之防空避難設備，
    除應符合法令規定外，並依規定向主管機關完成報備後，限
    制（請就下列二者勾選其一，未勾選者視為選擇⒈之情形）
    □⒈不得有變更、構造、顏色、設置廣告物、鐵鋁窗或其他
    類似之行為。□⒉其變更構造、顏色、設置廣告物、鐵鋁窗
    或其他類似之行為，須符合下列規定後，再依相關法令規定
    辦理：＿＿＿。」，本件上訴人既未證明系爭社區已就前開公
    寓大廈規定範本進行勾選之情事，準此，系爭社區適用前開
    規約範本第2條第6項規定之結果，實亦已明確禁止於樓頂平
    臺進行設置廣告物、鐵鋁窗等類似行為，且自公寓大廈管理
    條例第8條第1項規定規約以經向主管機關完成報備在案者為
    限，始生拘束區分所有權人效力之用意，係欲藉由向主管機
    關報備之程序審查該規約內容是否有不符該條就建築物整體
    觀瞻之管制內容之目的以觀，前開規約範本之內容既係經主
    管機關審核方得作為規約範本使用者，實與向主管機關完成
    報備程序之規約無異，應無待另就該規約範本向主管機關為
    報備之舉動，即可認屬符合公寓大廈管理條例第8條第1項規
    定而應對系爭社區區分所有權人發生拘束效力之規約。故身
    為系爭社區區分所有權人之上訴人自仍應受該規約規定之拘
    束，而不得在系爭建物之樓頂平臺設置系爭冷氣機甚明。是
    上訴人據此辯稱其就該樓頂平臺係屬合法使用而非無權占有
    云云，亦非可取。
  ⒊上訴人既未經系爭建物之全體區分所有權人同意即就該樓頂
    平臺為前述排他性之使用，自屬對共用部分之無權占有而構
    成對其餘區分所有權人所有權之侵害，從而，被上訴人自得
    本於民法第767條第1項前段、中段、第821 條之規定，請求
    上訴人將設置在系爭建物樓頂平臺之系爭冷氣機拆除，並將
    該部分牆面回復原狀後返還被上訴人及其他共有人。
  ㈡綜上所述，被上訴人依民法第767條第1項前段、中段、第821
     條之規定，請求上訴人將設置在系爭建物樓頂平臺之系爭
    冷氣機拆除，並將該部分牆面回復原狀後返還被上訴人及其
    他共有人，為有理由，應予准許。原審就前開應予准許之部
    分為被上訴人勝訴之判決，並依職權為准、免假執行之宣告
    ，核無違誤。上訴意旨指摘原判決不當，求予廢棄改判，為
    無理由，應予駁回。
六、本件事證已臻明確，兩造其餘攻擊與防禦方法經本院審認後
    均與判決結果不生影響，不再一一論述，附此敘明。
據上論結，本件上訴為無理由，依民事訴訟法第436條之1第3 項
、第449條第1項、第78條，判決如主文。
中　　華　　民　　國　 108　 　年　　3　　月　　20　　日
                  民事第七庭  審判長法  官  徐千惠
                                    法  官  張宇葭
                                    法  官  許勻睿
以上正本係照原本作成。
本判決不得上訴。
中　　華　　民　　國　 108　 　年　　3　　月　　20　　日
                                    書記官  詹玗璇

附表/圖

附表     編號 品牌 型號 尺寸（毫米） 數量（臺）  1 HITACHI（日立） RAC-110JX 長：1060寬：940高：370 1  2 DAIKIN（大金） RXV36NVLT 長：850寬：540高：295 1  3 DAIKIN（大金） RXV28NVLT 長：840寬：540高：295 2